【裁判字號】    90,訴,1046
【裁判日期】    900531
【裁判案由】    土地徵收
【裁判全文】
高雄高等行政法院判決                              九十年度訴字第一○四六號
    原      告 甲○○
               乙○○
    右  一  人
    訴訟代理人 丁○○
    被      告 高雄縣岡山鎮公所
    代  表  人 丙○○鎮長
    訴訟代理人 戊○○
右當事人間因土地徵收事件，原告不服高雄縣政府中華民國九十年二月五日府訴字第
八七一六號訴願決定，提起行政訴訟，本院判決如左：
    主  文
原告之訴駁回。
訴訟費用由原告負擔。
    事  實
一、事實概要：
    原告共有坐落於高雄縣岡山鎮○○段第九九六地號土地，於民國六十三年間編定
    為道路用地，迄今仍未辦理規劃徵收或檢討，原告於八十九年九月十三日具狀向
    被告陳情，請求被告儘速辦理徵收事宜。嗣經被告以八十九年九月十八日八九岡
    建字第一七一一八號函復原告略以：「該土地為七米寬既成道路，未能列入行政
    院頒加速都市計畫公共設施用地取得及財務計畫方案內辦理，本所當配合中央政
    策辦理」，而否准原告之申請。原告不服，經向高雄縣政府提起訴願，亦遭高雄
    縣政府以九十年二月五日府訴字第八七一六號訴願決定駁回，原告猶未甘服，乃
    提起本件行政訴訟。
二、兩造聲明：
  (一)原告聲明求為判決：
    (1)訴願決定及原處分均撤銷。
    (2)被告應依據八十九年度公告現值加四成就原告共有坐落岡山鎮○○段第九九六
      地號土地辦理徵收。
    (3)訴訟費用由被告負擔。
  (二)被告聲明求為判決：
    如主文所示。
三、兩造之爭點：
  甲、原告主張之理由：
    1.原告共有坐落於高雄縣岡山鎮○○段第九九六地號土地，於六十三年間經被告
      編定為交通路線公共設施保留地，迄今已逾二十七年仍未辦理規劃徵收或檢討
      。惟依土地法第二百十四條規定，保留徵收不得超過三年，雖得延長，但延長
      期間不得超過五年。原告共有之上開系爭土地經編定為道路用地，長期受限制
      而不能為有效利用，而被告怠忽職守，消極不作為，已影響原告之權益，爰請
      求被告應依據八十九年度公告現值加四成就原告共有之系爭土地辦理徵收。
    2.依司法院釋字第四○○號解釋之意旨，業已闡明憲法第十五條關於人民財產不
      容侵犯，且應予保障。被告以一紙行政院頒布「加速都市計畫公共設施用地取
      得及財務計畫方案」，主張本案不符合徵收之條件，殊不知行政院該命令之意
      旨為加速取得公共設施用地，公務人員應恪遵依法行政之原則，貫徹執行該法
      規。
    3.再者，依被告所述：目前暫無財源辦理徵收及審理中．．．等語，然二十七年
      來被告消極不作為，未依法行政、怠忽職守，造成人民苦不堪言、市容雜亂、
      交通道路無法有效使用，對人民之財產權已造成莫大的損害。
  乙、被告主張之理由：
    1.原告共所有坐落於岡山鎮○○段第九九六號土地在本鎮都市計畫區域內，編定
      為七公尺寬之道路用預定地，目前被告因財源拮据，無法獨自辦理徵收，嗣後
      被告仍當依都市計畫相關規定，對指定之公共設施保留地，審視本所財源狀況
      配合道路興闢計畫，報請上級政府同意辦理徵收及配合中央政策辦理。
    2.依土地法第二百十三條第二項規定：「前項保留地徵收，謂就舉辦事業將來所
      需用之土地，在未需用以前預為呈請核定公布其徵收範圍，並禁止妨礙徵收之
      使用。」。本件系爭土地業經高雄縣政府實地勘查，認為該土地尚未闢做道路
      使用，且與鄰地間設有圍籬，以為區隔，仍屬原告自行使用。又被告迄無申請
      辦理保留徵收，故無土地法第二百十四條保留徵收期限之爭議。
    3.被告辦理之各項建設，因經費不足，惟有酌視財源，依工程急緩分年分期進行
      。以道路而言，被告近年來配合行政院頒佈「加速都市計畫公共設施保留地取
      得及財務計畫方案」，已辦理本鎮八公尺以上之都市○○道路用地取得及闢建
      道路，惟唯因七尺以下之道路，在中央未繼續輔助辦理前，被告實無財力可資
      單獨辦理徵收，實非被告消極不做為所致。
    理  由
一、按「土地徵收，依本條例之規定，本條例未規定者，適用其他法律之規定。其他
    法律有關徵收程序、徵收補償標準與本條例牴觸者，優先適用本條例。」、「本
    條例所稱主管機關；在中央為內政部；在直轄市為直轄市政府；在縣（市）為縣
    （市）政府。」、「申請徵收土地或土地改良物，應由需用土地人擬具詳細徵收
    計畫書，並附具徵收土地圖冊或土地改良物清冊及土地使用計畫圖，送由核准徵
    收機關核准，並副知該管直轄市或縣（市）主管機關。」、「徵收土地或土地改
    良物，由中央主管機關核准之。」、「中央主管機關應設土地徵收審議委員會，
    審議土地徵收案件；其組織規程，由中央主管機關定之。」，為土地徵收條例第
    一條第二、三項、第二條、第十三條、第十四條及第十五條所明定。又原告之訴
    ，依其所訴之事實，在法律上顯無理由者，行政法院得不經言詞辯論，逕以判決
    駁回之，行政訴訟法第一百零七條第三項亦定有明文。
二、本件原告主張略以：原告共有坐落於高雄縣岡山鎮○○段第九九六地號土地，於
    六十三年間經被告編定為道路用地，迄今已逾二十七年仍未辦理規劃徵收或檢討
    ，而系爭土地長期受限制而不能為有效利用，影響原告之權益至巨。而參酌司法
    院釋字第四○○號解釋意旨，業已闡明人民之財產不容侵犯，且應予保障。爰請
    求被告應依據八十九年度公告現值加四成辦理徵收系爭土地云云；而被告則以：
    原告所有之系爭土地位於岡山鎮都市計畫區域內，經編定為七公尺寬之道路用預
    定地。然被告辦理之各項建設，因經費不足，惟有酌視財源，依工程急緩分年分
    期進行。以道路而言，被告近年來配合行政院頒佈「加速都市計畫公共設施保留
    地取得及財務計畫方案」，已辦理本鎮八公尺以上之都市○○道路用地取得及闢
    建道路，惟七尺以下之道路，因目前被告財源拮据，被告實無財力可資單獨辦理
    徵收云云，資為抗辯。
三、經查，原告共有之系爭土地雖經被告編定為道路用地，然因主管機關長期未予徵
    收，致系爭土地受到法令限制而無法自由使用收益，此固與憲法保障人民私有財
    產權之宗旨不符，惟系爭土地應否徵收及應如何徵收，於土地徵收條例八十九年
    二月二日經總統公布實施後，自應優先適用該條例規定之內容為之。茲觀諸該條
    例規定，徵收土地應由中央主管機關核准之。而所謂中央主管機關係指內政部，
    亦如前述，準此，有關土地徵收既應由中央主管機關內政部核准之，則各地方政
    府就其都市○○區○○道路用地或其他公共設施保留地本無准否徵收之權責，自
    亦無從基於人民之請求而作成應否徵收之處分，是原告請求被告就其共有之系爭
    土地予以徵收，於法自有未合。其次，有關土地之徵收及補償之相關事宜，依土
    地徵收條例規定，土地徵收程序，應由需用土地人先與土地所有權人以協議價購
    或其他方式取得，如無法取得時，再由需用土地人提出徵收土地之申請，報經中
    央主管機關內政部核准後，該管直轄市或縣（市）主管機關於接獲核准徵收案時
    ，應即予公告，其公告期間為三十日。至徵收土地之補償費，則由需用土地人將
    補償地價繳交該管直轄市或縣（市）主管機關於公告期滿後十五日內轉發，否則
    該土地徵收案即失其效力。又被徵收土地權利關係人對於徵收補償價額不服直轄
    市或縣（市）主管機關之查處者，該管直轄市或縣（市）主管機關得提請地價評
    議委員會復議，土地權利關係人不服該復議結果者，即得依法提起行政救濟等情
    ，此觀土地徵收條例第十一、十三、十四、十七、十八、十九、二十及二十二等
    條文之規定自明。職故，司法院釋字第四○○號解釋雖指既成道路成立公用地役
    關係者，其所有權人因公益而特別犧牲其財產上之利益，國家自應依法律之規定
    辦理徵收給予補償及若在某一道路範圍內之私有土地均辦理徵收，僅因既成道路
    有公用地役關係而以命令規定繼續使用，毋庸同時徵收補償，顯與平等原則相違
    ，惟該號解釋文內亦明言「國家應依法律之規定辦理徵收給予補償」，申言之，
    各級政府因興辦公共事業或實施國家經濟政策需要，對於徵收取得之土地固應給
    予補償，惟亦需在「依法律之規定辦理徵收」前提下，斟酌其財源狀況而給予土
    地所有權人相當之補償，並非意指其提供土地作為既成道路而供公眾使用之所有
    權人，均得本於該號解釋而請求各級政府機關辦理徵收而要求給予補償，此觀該
    號解釋之理由書中明「．．．各級政府如因經費困難，不能對上述道路全面徵
    收補償，有關機關亦應訂定期限籌措財源逐年辦理或以他法補償。．．．」亦可
    明瞭，足徵該號解釋僅係針對國內實際存在之土地徵收問題提出國家立法及施政
    之指針，尚非直接賦予人民得據此解釋作為向各級政府機關請求作成徵收補償處
    分之依據。從而原告請求被告應依據八十九年度公告現值加四成就原告共有之系
    爭土地予以徵收，依法洵屬無據，自無從准許。
四、末查，行政院秘書長八十五年十二月十四日台八十五內字第四五七四五號函附會
    商結論略以：「一、第一階段：．．爰以政府曾辦理拓寬或打通之道路，於該道
    路範圍內登記為『道』地目之私有土地，而未予徵收補償者，列為第一階段政府
    辦理取得之私有既成道路。二、第二階段：第一階段以外，由政府開闢而未辦理
    徵收補償之私有既成道路，列入第二階段辦理，並依其道路寬度排定下列優先順
    序：1.第一優先：道路寬度超過十五公尺者。2.第二優先：道路寬度為八公尺至
    十五公尺者。3.第三優先：道路寬度未達八公尺者。」，業對各地方政府之土地
    徵收排定先後順序，用以實踐司法院釋字第四○○號解釋之精神及貫徹憲法保障
    人民財產權之意旨，足見中央政府對相關問題亦已著手陸續解決，併此敘明。
五、綜上所論，本件原告之請求被告應徵收其共有之系爭土地，尚非有據，應不予准
    許。原處分及訴願決定雖駁回原告之請求，其理由雖與本院前揭之論述有異，惟
    其結論尚無不同，應仍予維持。原告起訴請求撤銷原處分及訴願決定，洵無理由
    ，應予駁回。又原告之請求，法律上顯無理由，爰不經言詞辯論，逕以判決駁回
    之。
六、據上論結，本件原告之訴為顯無理由，依行政訴訟法第一百零七條第三項、第九
    十八條第三項前段，判決如主文。
中      華      民      國      九十    年      五      月    三十一    日
                                高雄高等行政法院第三庭
                                           審判長法官   林茂權
                                           法      官   蘇秋津
                                           法      官   邱政強
右為正本係照原本作成。
如不服本判決，應於判決送達後二十日內向本院提出上訴書狀，其未表明上訴理由者
，應於提起上訴後二十日內向本院提出上訴理由書（須按對造人數附繕本）；如於本
判決宣示或公告後送達前提起上訴者，應於判決送達後二十日內補提上訴理由書（須
附繕本）。未表明上訴理由者，逕以裁定駁回。
提起上訴應預繳送達用雙掛號郵票七份（每份三十四元）。
中      華      民      國      九十    年      五      月    三十一    日
                                            法院書記官  涂瓔純


司法院資訊處製作；財團法人民間司法改革基金會備份。
